最高法院刑事判決　　　　　　九十六年度台上字第二八八０號
上　訴　人　台灣高等法院檢察署檢察官
被　　　告　甲○○
　　　　　　　　　　7
　　　　　　乙○○
上列上訴人因被告等違反貪污治罪條例案件，不服台灣高等法院
中華民國九十六年二月八日第二審判決（九十五年度上訴字第四
五０四號，起訴案號：台灣桃園地方法院檢察署九十一年度偵字
第一六四五六號），提起上訴，本院判決如下：
    主  文
原判決關於甲○○、乙○○部分撤銷，發回台灣高等法院。
    理  由
本件原判決認定：被告甲○○於民國八十一年七月間任職台灣銀
行（業於九十二年七月一日改制台灣銀行股份有限公司）桃園分
行（下稱台銀桃園分行）襄理兼營業課副課長，負責該行核、放
款之勘估、初審業務；被告乙○○為「紅寶石業股份有限公司
」（下稱「紅寶石公司」）之負責人。乙○○與甲○○係為舊識
，甲○○並自七十八年下半年後，即開始為乙○○管理財物。乙
○○並於八十一年七月十五日暨同年十二月十七日，取得重測前
位於新竹縣北埔鄉○○○段麻布樹排小段第一三三之五、一三三
之十、四０五之一、四０五之五、四０五之六地號等五筆土地（
重測後變更為同鄉○○段第一九五、六四、六五、一九四、一九
三地號，以下稱系爭土地）。其與甲○○均明知，系爭土地之價
值僅約值新台幣（下同）三、四百萬元，然因乙○○之財務狀況
，自八十一年間起，即逐漸惡化，彼等竟萌共同為自己及他人不
法之利益之意圖，欲提供系爭土地，向甲○○所任職之台銀桃園
分行設定抵押後借款。甲○○因熟知銀行放款核貸等流程，乃告
知乙○○，應由乙○○委託經台灣銀行核定之第一不動產鑑定中
心股份有限公司（下稱「第一不動產鑑定公司」）鑑價，以順利
進行放款程序，乙○○旋依甲○○之指示，向「第一不動產鑑定
公司」所委派之估價師張建文（經原審以行使業務登載不實之文
書罪，判處有期徒刑陸月，如易科罰金，以銀元參佰元折算壹日
確定）佯稱：欲委託鑑定之系爭土地僅係為表彰其財力，供市場
價值參考，而非向銀行借款之用云云，張建文聞言後，雖明知所
受託鑑定之系爭土地價值未達乙○○所述之要求，仍於八十一年
十二月二十三日，在其業務上所職掌之土地鑑定報告上記載：（
一）土地坐落：本案土地坐落於北埔鄉東北側，西側臨接台三線
省道，至竹東公車總站約二．五公里……由於台三線道路已闢建
完成，縮短本地區與竹東的距離，對本案地區具有正面的效果，
未來台三線全線拓寬完畢，可加速北埔鄉的整體發展，人口的移
入將更為迅速。（二）交通情況：本案臨接二十四米台三線省道
；就本案土地價值推定，以臨接道路寬度二十四米，臨接尺度深
度七六Ｘ一一四米等語，而以該筆土地每坪單價為二萬元，總值
為一九，三一一，八００元等不實事項，將上開報告交付乙○○
轉交甲○○，以「紅寶石公司」名義向台銀桃園分行提出借款申
請。甲○○則利用其在台銀桃園分行擔任土地勘價初審業務之便
，明知審核放款抵押品，應依台灣銀行總行所函示之各項標準程
序為審核，竟逕分別於借款人「紅寶石公司」之貸款戶質押品勘
估表簽註意見欄內記載：「上列時價擬依鑑價公司計算每坪二萬
元之八折即每坪一萬六千元」；及於借款人「紅寶石公司」之參
採專門鑑價機關鑑估不動產報告審查表之審查意見處批載：「經
查詢附近價格均在每坪三至四萬之間與該鑑價公司之勘估價相當
，本行擬予採信」各等語，致台銀桃園分行同意貸與二千萬元，
而核撥入「紅寶石公司」帳戶，足生損害於台銀桃園分行。迨八
十三年一月間，屆借款到期日後，甲○○與乙○○無力清償借款
，甲○○乃利用其知悉「借新還舊」之銀行慣例，均不會再行就
抵押物重為勘估，遂再以同一條件，持同一擔保品向台銀桃園分
行續期一年，借款二千萬元。嗣因週轉失靈，自八十三年八月間
起，即未再支付利息，致台銀桃園分行高達二千萬元之呆帳等情
。因而撤銷第一審諭知關於被告甲○○、乙○○（下稱被告等二
人）無罪部分之判決，改判論被告等二人以共同為他人處理事務
，意圖為自己不法之利益，而為違背其任務之行為，致生損害於
本人之財產罪，處甲○○有期徒刑拾月；乙○○有期徒刑捌月，
固非無見。
惟按：按客觀上為法院認定事實及適用法律基礎之證據，雖已調
查而其內容尚未明瞭者，即與未經調查無異，如遽行判決，仍屬
應於審判期日調查之證據而未予調查。查：（一）原判決認定：
被告等二人於八十三年一月間，借款到期日後，因無力清償借款
，甲○○乃利用其知悉「借新還舊」之銀行慣例，不再就抵押物
重為勘估，遂再以同一條件，持同一擔保品向台銀桃園分行續期
一年，借款二千萬元，嗣因週轉失靈，自八十三年八月間起，未
再支付利息，致台銀桃園分行高達二千萬元之呆帳等情。惟證人
簡菊子於第一審法院調查時供認：「（問：紅寶石公司於八十三
年一月間，有無向台銀桃園分行申請貸款？經過詳情？）沒有。
」「（問：提示紅寶石公司於八十三年一月十四日向台銀桃園貸
款二千萬元，所簽立之放款借據，該放款借據內連帶保證人的簽
名蓋章是否為你本人所為？）（經詳視後）我根本不知道紅寶石
公司曾在八十三年一月間辦理二千萬元的貸款，前開放款借據內
連帶保證人的簽名蓋章，並非我本人所簽蓋……」「問：（前述
放款借據內連帶保證人的簽名蓋章，你有無授權他人代為？）我
未授權任何人代表我簽蓋該文件」各等語（見偵查卷第一卷第二
十八頁背面、二十九頁）。又被告等二人於八十三年一月間屆借
款到期日，以同一條件，持同一擔保品向台銀桃園分行續期一年
，借款二千萬元時，曾以證人簡菊子為連帶保證人，在台銀桃園
分行之放款借據上簽名蓋章，有該分行八十三年一月十四日第三
一三一號借據影本在卷可憑（見同卷第十五至十七頁背面）。果
證人所供及該借據所載無訛，被告等二人提出之前開放款借據內
連帶保證人之「簡菊子」簽名蓋章部分，既非簡菊子所簽署，其
亦未曾授權他人代為，該「簡菊子」之簽署是否為被告等二人所
為？如為肯定，被告等二人有無行使偽造私文書之罪責？又該罪
責與原判決認定之背信罪，有無刑法九十五年七月一日修正施行
前之牽連犯關係，是否為起訴效力所及？即待研求，原審未遑究
明，並於理由內論列，遽行判決，非無證據調查未盡及判決理由
不備之違誤。（二）原判決雖引據證人洪祖祺之證述，認定被告
等二人僅以價值約三、四百萬元之土地，持以向台銀桃園分行聲
請貸款二千萬元等情。惟卷附證人洪祖祺於八十一年六月十八日
所立之承諾書第一項記載：「立承諾書人洪祖祺情願將本人坐落
於新竹縣北埔鄉○○○段麻布樹排小段四０五之一、四０五之五
、四０五之六、一三三之十、一三三之五地號持分二分之一、面
積大約九百多坪（依地政事務所登記為準）以現有向蔡萬賜抵押
貸款三百萬元正，今自即日起無條件將產權有關證件，先行移轉
登記於乙○○名下，並集資塗銷原借款無誤。」，又卷附被告等
二人及案外人簡菊子、歐美鐶、黃永傑、陳威任、陳銘村、歐劉
梅等人於八十一年十二月六日所簽定之合約書記載：「立合約書
人乙○○等拾名……各人集資三十七萬元整，並於八十一年十二
月十五日前交齊，合計參佰柒拾萬元正，合購前陳威任介紹已過
戶乙○○名下之新竹縣北埔麻布樹排段四０五之一、四０五之五
、四０五之六、一三三之五、一三三之十號等五筆土地持分貳分
之壹，約玖佰伍拾坪地，為共同地主……」各等旨，有上開承諾
書、合約書及系爭土地之土地登記簿謄本影本各一紙在卷可按（
見偵查卷(二)第六十九至七十二頁、第一審卷(一)第九十五至一二四
頁），如該承諾書等所載無誤，證人洪祖祺似僅取得系爭土地所
有權之二分之一，故被告等二人及簡菊子尚須集資共三百七十萬
元，購買系爭土地之剩餘所有權，則得否謂證人洪祖祺所稱系爭
土地之價值僅約三、四百萬元云云，係指全部土地之價值，而非
其共有部分之價值，似仍非無疑義有待釐清；又原判決理由說明
：「紅寶石公司八十二年一月十二日，以本案系爭土地及彰化市
○○○段五九二、五九二之一地號二筆土地做為本件貸款之共同
擔保物，向台灣銀行桃園分行申請貸款」等旨（原判決第九頁倒
數第十一行至倒數第九行），並有被告甲○○於八十二年一月七
日製作之勘估表影本在卷可按（見偵查卷(一)第一００頁），如原
判決之說明及該勘估表無誤，被告等二人除系爭土地外，並以彰
化市○○○段五九二、五九二之一地號二筆土地做為本件貸款擔
保品之一，則究竟該二筆土地之價值若干，事關被告等二人有無
造成台銀桃園分行之損害及其損害之金額多寡之判斷，且與其利
益有重大關係，自有調查之必要性，原審未詳酌慎斷，遽行判決
，並於理由內詳加論列，亦有應於審判期日調查之證據未予調查
及理由不備之違法。以上或為上訴意旨所指摘，或為本院得依職
權調查之事項，應認原判決關於被告等二人部分有撤銷發回之原
因。至原判決就被告等二人不另諭知無罪部分，基於審判不可分
之原則，應併予發回。
據上論結，應依刑事訴訟法第三百九十七條、第四百零一條，判
決如主文。
中　　華　　民　　國　九十六　年　　五　　月　二十五　日
                      最高法院刑事第五庭
                          審判長法官  林　增　福
                                法官  邵　燕　玲
                                法官  張　清　埤
                                法官  陳　世　雄
                                法官  蔡　國　在
      本件正本證明與原本無異
                                      書  記  官
中　　華　　民　　國　九十六　年　  五 　 月  二十九　日
                                                      V
